【裁判字號】    92,訴,3386
【裁判日期】    921119
【裁判案由】    確認債權不存在
【裁判全文】
臺灣臺北地方法院民事判決            九十二年度訴字第三三八六號
    原      告  璉成機械有限公司
    法定代理人  丙○○
    訴訟代理人  胡文英律師
    被      告  甲○○
    訴訟代理人  李佳翰律師
    複  代理人  林清源律師
                莊乾城律師
                乙○○
右當事人間確認債權不存在事件，本院於民國九十二年十一月五日言詞辯論終結，判
決如下：
    主      文
原告之訴駁回。
訴訟費用由原告負擔。
    事      實
甲、原告方面：
  一、聲明：確認被告就本院八十二年度民執甲字第一二九號強制執行事件對債務人
      王大維即其繼承人王思媛、王聖輔聲明參與分配所列新臺幣（下同）五千一百
      五十萬元之債權不存在。
  二、陳述：
    (一)緣債務人王大維因積欠原告七百八十三萬四千五百四十五元，經原告向本院聲
      請對王大維之配偶王鄭玉恒名下所有坐落台北市○○區○○段四小段四三九地
      號土地及門牌號碼台北市○○路○段一二二巷六十一號十樓建物強制執行，以
      八十二年度民執甲字第一二九號拍定，得款一千一百零八萬元。詎被告意圖不
      法，竟以已受清償之債權五千一百五十萬元聲明參與分配，得款五百五十七萬
      一千六百六十三元，原告為確保權益，於八十九年六月九日遵本院八十九年度
      裁全字第三二三四號裁定提供擔保，假扣押被告前揭分配款。惟債務人王大維
      於八十五年一月三十日死亡，其繼承人除王思媛、王聖輔外均已拋棄繼承，經
      原告委請胡文英律師於九十年八月十三日以九十年度律字第○六九號函通知其
      等被告對王大維之債權不存在，應依法主張權利維護權益等情，卻未獲處理，
      顯怠於行使權利，原告為保全債權自得行使代位權，請求確認之。
    (二)原告係針被告與王大維間已受清償之五千一百五十萬元之債權，偽稱未受清償
      ，以債權人名義參與本院八十二年度民執甲字第一二九號強制執行事件作成分
      配表所列之債權，主張不存在，而提起本訴，且被告以已受償之債權參與分配
      ，獲得五百五十七萬一千六百六十三元，致原告分配額僅得七十六萬五千八百
      七十元，倘若法院判決，確認被告對王大維之債權不存在，則原告自有再分配
      得五百五十七萬一千六百六十三元之部分，合於民事訴訟法第二百四十七條所
      定提起確認之訴，具有法律利益之法定要件。
    (三)被告於本院八十四年度易字第三九五號刑事案件、九十年度訴字第三八八○號
      民事事件中自認，自七十八年五月間起至七十九年四月間止，共借王大維一億
      一千五百五十萬元，在七十九年八月十日前，與王大維相互結算後，王大維尚
      欠五千一百五十萬元，由王大維簽立面額如附表一所示之本票為清償之憑證。
      嗣於八十年四月十六日被告指定代表葉志仁、許黃淑亭，與王大維之代表林毅
      在彰化縣鹿港鎮調解委員會調解，雙方達成協議：「對造人林毅因生意需要於
      七十八年八月八日將其所有之台北縣萬里鄉○○里○○段瑪鍊港內小段第七六
      、七七、七八、七八之一等地號土地全部設定金額最高限額三千六百萬元，於
      七十八年九月八日向聲請人葉志仁、許黃淑亭兩人各借得一千五百萬元正，共
      計三千萬元正，對造人因經濟不景氣影響，自七十九年七月起未再向聲請人支
      付任何利息，來會聲請調解成立如后：一、兩造同意對造人願將該四筆土地讓
      與兩聲請人以抵充二千二百萬元之債務。剩餘八百萬元之債務，兩造約定對造
      人於八十年四月十九日前另開立本票一張交由兩位聲請人收訖。二、該四筆土
      地於八十年四月十六日由對造人讓與兩聲請人後，交由兩聲請人全權處理，對
      造人並得配合其辦理處理時所須之手續，不得有任何異議。各種手續之費用稅
      負依規定各自負擔。三、兩造同意放棄利息請求權。」，再加上王大維所有之
      台北市松山區○○○路○段二一六號地下室，於八十五年六月十九日折價二千
      萬元以買賣原因移轉登記予被告。以上清償行為均發生在七十九年八月十日被
      告與王大維相互結算之後，是被告對王大維之債權已受清償，其再依執行程序
      參與分配，自為法所不許。
    (四)被告既不否認台北縣萬里鄉○○里○○段瑪鍊港內小段第七六、七七、七八、
      七八之一地號四筆土地抵充二千二百萬元債務，前揭土地之所有權狀為被告所
      持有，復經臺灣士林地方法院強制交由被告管理，與代物清償無異。林毅復於
      七十八年八月十二日簽發面額三千萬元之本票，交與被告收執，以為擔保，其
      為承擔債務之清償，足足有餘。
    (五)林毅交付八百萬元之本票乃第三人承擔債務行為，原債務人王大維免除債務，
      不發生新債、舊債履行之問題，至林毅有無清償，被告有無聲請強制執行，原
      告不知情。
    (六)至台北市○○○路○段二一六號地下室之前手為台灣投資公司，與王大維就前
      揭地下室所有權而言，同屬一人，先設定抵押，後移轉所有權，抵債二千萬元
      ，為被告於本院八十四年度易字第三九五號刑事案件所主張，與王大維死前死
      後所為無關。被告縱有繳交利息，依其自認，乃為單獨之意思表示，王大維不
      受拘束。
  三、證據：提出本院民事執行處八十三年二月十四日八二民執甲字第一二九號通知
      、八十九年度裁全字第三二三四號民事裁定、九十年度存字第三五六三號提存
      書、八十四年度易字第三九五號刑事判決、八十五年度訴字第三六六九號民事
      判決、九十年度訴字第三八八○號民事判決、最高法院八十九年度台上字第三
      九○號民事判決、臺灣高等法院九十二年度上字第一六五號民事判決、八十四
      年度上易字第五六七六號刑事判決、八十六年度上易字第六八○一號刑事判決
      、彰化縣鹿港鎮調解委員會八十年民調字第二十六號調解書、臺灣士林地方法
      院八十六年十一月十九日士院仁執速字第五六六八號強制管理命令、建物登記
      謄本、律師函各一件、土地登記謄本五件、本票影本七紙。
乙、被告方面：
  一、聲明：原告之訴駁回。
  二、陳述：
    (一)被告未曾自認與王大維相互結算後尚欠五千一百五十萬元之事實。又確認法律
      關係之訴，非原告有即受確認判決之法律上利益者，不得提起之，民事訴訟法
      第二百四十七條第一項定有明文。姑不論本件被告與王大維間之債權、債務是
      否存在，果原告認被告參與分配之債權有不實或虛偽，依修正前強制執行法第
      三十四條第三項之規定，其本得對於被告所為參與分配之聲明為否認之，而於
      分配表作成之後，果執行債權人之原告對分配表有異議，依修正前強制執行法
      第三十九條、第四十一條之規定，原告尚得於法院依所作成之分配表分配前，
      對於分配表聲明異議，或進而提起分配表異議之訴。惟原告竟不依前揭法定程
      序，而於本院依法分配終結後始提起本訴，縱法院認債權不存在，亦無從更正
      分配表，被告仍得依法院強制執行程序受領分配之金額，故原告所提確認之訴
      ，顯無確認利益。
    (二)王大維固曾同意將信託登記於林毅名下坐落台北縣萬里鄉○○里○○段瑪鍊港
      內小段七六、七七、七八、七八之一四筆土地抵充二千二百萬元，然前揭四筆
      土地林毅已於八十五年九月二日移轉登記予訴外人林澤民，揆諸最高法院六十
      五年台上字第一三○○號判例，王大維既未將前揭四筆土地移轉登記予被告，
      代物清償並未成立，原來借款債務關係並未歸於消滅，故原告稱王大維以上開
      土地抵償債務，債務業已消滅，即無可採。又被告未受法院之命成為強制管理
      者，且被告持有之權狀已遭林毅、林澤民謊報遺失作廢，另發新權狀予林毅。
    (三)又林毅固依調解書約定簽發八百萬元之本票，惟係併存承擔王大維之債務，且
      林毅簽發本票清償，為新債清償，依民法第三百二十條之規定，新債務不履行
      時，其舊債務仍不消滅，林毅並未清償該八百萬元為兩造所不爭執，則該八百
      萬元之債權自未消滅。
    (四)再查門牌號碼台北市○○○路○段二一六號房屋之前手，並非王大維，且王大
      維於八十五年一月三十日即已死亡，如何能在死後與被告以前揭房屋折價抵償
      二千萬元，原告為此主張，自應負舉證責任。又臺灣高等法院八十四年度上易
      字第五六七六號判決，旨在說明發票人為台灣投資股份有限公司（以下簡稱台
      灣投資公司），但實際借款人為王大維，故王大維同意換票，並非謂台灣投資
      公司所有之房屋，即屬王大維個人所有。縱認前揭房屋及其基地應有部分，已
      移轉登記於被告名下，然被告自八十五年三月起至八十五年十月止，按月自第
      一銀行匯貸款利息十六萬元至抵押債權人台灣中小企業銀行，以免前揭房屋被
      查封拍賣，被告為王大維代繳之利息，合計高達一千一百八十七萬九千六百二
      十五元，前揭代繳利息之證明，已於本院八十六年度訴字第二六九六號事件經
      原告承認其真正在案。由於王大維已死亡，被告為確保債權才與台灣投資公司
      商議，由被告代墊增值稅七百五十二萬七千六百六十三元後，移轉登記於被告
      名下，而該房地之抵押權一千零四萬五千三百七十三元，被告亦代為繳清，總
      計支出二千九百四十五萬二千六百六十一元，故原告主張王大維將前揭房屋過
      戶予被告而債務消滅云云，實與事實不符而無可採信。
  三、證據：提出臺灣高等法院八十六年度上字第二八號民事判決、最高法院八十七
      年度台上字第四八四號民事判決、臺灣士林地方法院民事執行處九十一年十一
      月二十六日士院儀八十五執速字第五六六八號通知各一件，並聲請本院調閱八
      十六年度訴字第二九六九號民事卷宗。
丙、本院依職權調閱本院八十二年度執字第一二九號民事執行卷宗、八十四年度易字
    第三九五號刑事卷宗、九十年度訴字第三八八○號民事卷宗。
    理      由
一、按訴狀送達後，原告不得將原訴變更或追加他訴。但被告同意，或請求之基礎事
    實同一，不在此限，民事訴訟法第二百五十五條第一項第一、二款分別定有明文
    。查：
    (一)原告於九十二年七月八日提起本件訴訟時，係以甲○○、王鄭玉卿、王山瑜、
      王思媛、王思涵、王思怡、王昱、王聖輔為被告，嗣先後於九十二年九月五日
      、十月七日具狀撤回對王鄭玉卿、王山瑜、王思媛、王思涵、王思怡、王昱、
      王聖輔之起訴，顯已將原訴變更，然經被告甲○○同意，揆諸前揭規定，本院
      認應准許之。
    (二)原告起訴時，其應受判決事項之聲明記載為：「確認被告甲○○對被告王鄭玉
      卿、王山瑜、王思媛、王思涵、王思怡、王昱、王聖輔五百五十七萬一千六百
      六十三元之債權不存在。」，嗣於九十二年十月七日具狀陳明其應受判決事項
      之聲明為：「確認被告就本院八十二年度民執甲字第一二九號強制執行事件對
      債務人王大維即其繼承人王思媛、王聖輔聲明參與分配所列五千一百五十萬元
      之債權不存在。」，顯已將原訴變更，惟係依同一基礎事實即被告是否以已受
      清償之債權參與分配為請求，且被告並無異議，而為本案之言詞辯論，揆諸前
      揭規定，本院認亦應准許之。
二、原告起訴主張債務人王大維因積欠原告七百八十三萬四千五百四十五元，經原告
    向本院聲請對其配偶王鄭玉恒名下所有坐落台北市○○區○○段四小段四三九地
    號土地及門牌號碼台北市○○路○段一二二巷六十一號十樓建物強制執行，以八
    十二年度民執甲字第一二九號拍定，得款一千一百零八萬元。詎被告意圖不法，
    竟以已受清償之債權五千一百五十萬元聲明參與分配，得款五百五十七萬一千六
    百六十三元。惟債務人王大維於八十五年一月三十日死亡，其繼承人除王思媛、
    王聖輔外均已拋棄繼承，經原告委請胡文英律師於九十年八月十三日以九十年度
    律字第○六九號函通知其等被告對王大維之債權不存在，應依法主張權利維護權
    益等情，卻未獲處理，顯怠於行使權利，原告為保全債權自得行使代位權，請求
    確認之。被告則以原告並無即受確認判決之法律上利益，且王大維對被告所負五
    千一百五十萬元之債務並未清償等語，資為抗辯。
三、原告主張債務人王大維因積欠原告七百八十三萬四千五百四十五元，經原告向本
    院聲請對其配偶王鄭玉恒名下所有坐落台北市○○區○○段四小段四三九地號土
    地及門牌號碼台北市○○路○段一二二巷六十一號十樓建物強制執行，以八十二
    年度民執甲字第一二九號拍定，得款一千一百零八萬元，及被告以其對王大維五
    千一百五十萬元之債權聲明參與分配，得款五百五十七萬一千六百六十三元之事
    實，業據其提出與所述相符之本院民事執行處八十三年二月十四日八二民執甲字
    第一二九號通知一件為證，復為被告所不爭執，並經本院依職權調取本院八十二
    年度民執字第一二九號清償票款、參與分配民事執行卷宗核閱無訛，自堪信為真
    實。
四、本件經依民事訴訟法第二百七十一條之一、第二百七十條之一第一項第三款規定
    ，整理並協議簡化爭點後，兩造同意僅就九十二年十月十三日言詞辯論期日兩造
    協議簡化之爭點為主張及辯論，即原告有無提起確認訴訟之即受確認判決之法律
    上利益？被告是否以已經受償之債權參與本院八十二年度民執字第一二九號執行
    事件之分配？爰將本院得心證之理由分敘如下：
    (一)按確認法律關係之訴，非原告有即受確認判決之法律上利益者，不得提起之，
      民事訴訟法第二百四十七條第一項定有明文。所謂即受確認判決之法律上利益
      ，係指法律關係之存否不明確，原告主觀上認其在法律上之地位有不安之狀態
      存在，且此種不安之狀態，能以確認判決將之除去者而言（最高法院五十二年
      度台上字第一二四○號判例要旨參照）。被告固辯稱其依執行法院所作分配表
      有受領分配金額之權利，原告代位執行債務人王大維之繼承人王思媛、王聖輔
      提起本件確認訴訟，縱法院認其債權不存在，亦無從更正分配表，並無確認利
      益云云。然若原告主張被告對執行債務人王大維之繼承人王思媛、王聖輔參與
      分配之債權不存在屬實，則被告依該債權比例受領拍定價額之分配，對執行債
      務人王大維之繼承人王思媛、王聖輔核屬不當得利，原告自得代位請求被告返
      還予執行債務人王大維之繼承人王思媛、王聖輔，亦得據其對執行債務人之債
      權憑證聲請就執行債務人王大維之繼承人王思媛、王聖輔對於被告之金錢債權
      為執行，核其主觀上認其在法律上之地位有不安之狀態存在，且此種不安之狀
      態，能以確認判決將之除去，自非無即受確認判決之法律上利益，被告此部分
      所辯，尚不足採。
    (二)次按消極確認之訴，應由被告負立證責任，如原告就被告所主張債權發生原因
      事實並不爭執，而主張該債權已因清償而消滅，則清償之事實，應由被告負舉
      證之責任，此觀民事訴訟法第二百七十七條之規定自明。查：
      1.被告執有執行債務人王大維或簽發、或為背書後交付如附表二所示面額合計
        五千一百五十萬元之本票，據以聲明參與分配，嗣就如附表一所示之本票向
        本院聲請准予強制執行之裁定即本院八十二年度票速字第一一七六二號民事
        裁定，並將該裁定向執行法院提出，聲明更以有執行名義之債權參與分配，
        其中附表一、二編號四、五之發票人及本票號碼雖有不同，然票面金額相同
        ，係王大維經被告同意換票所致，已據王大維於刑事案件調查時自承（見本
        院八十四年度易字第三九五號刑事卷宗第五八頁、第五八頁反面、第一五四
        頁反面、第三九六頁反面、第三九七頁）等情，為兩造所不爭執，並經本院
        依職權調取本院八十二年度民執字第一二九號清償票款、參與分配民事執行
        卷宗、八十四年度易字第三九五號刑事卷宗核閱屬實。原告主張被告對執行
        債務人王大維五千一百五十萬元之票款債權已因清償而消滅云云，為被告所
        否認，揆諸前揭說明，自應由原告對被告前揭票款債權已受清償之利己事實
        負舉證責任。
      2.原告主張被告對執行債務人王大維五千一百五十萬元之票款債權已因清償而
        消滅，無非係以(1)王大維以其信託登記於林毅名下坐落台北縣萬里鄉○○里
        ○○段瑪鍊港內小段七六、七七、七八、七八之一四筆土地抵償二千二百萬
        元及林毅簽發面額八百萬元之本票以為清償、(2)王大維以門牌號碼台北市○
        ○○路○段二一六號地下室抵償二千萬元為據。然查：
        (1)林毅於八十年四月十六日雖與葉志仁、許黃淑亭在彰化縣鹿港鎮調解委員
          會達成調解，同意將前揭四筆土地讓與葉志仁、許黃淑亭，以抵充二千二
          百萬元之債務，剩餘八百萬元之債務則由林毅於八十年四月十九日前另開
          立本票一紙交由葉志仁、許黃淑亭收訖，有原告所提出彰化縣鹿港鎮調解
          委員會八十年民調字第二十六號調解書一件為證，復為被告所不否認，而
          前揭土地乃林毅於七十八年三月七日受王大維之信託委任為所有權名義之
          登記人，嗣因王大維積欠被告一億餘元之債務，乃將前揭土地之所有權狀
          交予被告保管，並將前揭土地設定抵押予被告，由被告指定葉志仁、許黃
          淑亭為抵押權登記名義人，於七十八年八月十日辦妥登記，林毅為表示不
          會擅自處分王大維信託之前揭土地，復於七十八年八月十二日簽發面額三
          千萬元之本票，後來王大維無力還款，遂至彰化縣鹿港鎮調解委員會，林
          毅承認該三千萬元之債務成立調解等情，亦經本院八十五年度訴字第三六
          六九號、臺灣高等法院八十六年度上字第二八號、最高法院八十七年度台
          上字第四八四號民事判決確定在案，有原告所提出林毅簽發之前揭本票影
          本、被告所提出臺灣高等法院八十六年度上字第二八號、最高法院八十七
          年度台上字第四八四號民事判決各一件在卷可稽。
        (2)原告固主張林毅承擔執行債務人王大維對被告三千萬元之債務，故王大維
          於該範圍內已免責云云。惟王大維將前揭四筆土地設定抵押予被告後，陸
          續向被告借款，並開了三千多萬元支票，嗣因支票無法兌現，由林永興及
          謝金火為王大維換開附表二編號一、二、三、四之本票，後來編號四之本
          票又換成附表一編號四所示之本票等情，已經王大維於刑事案件調查時供
          述明確（見本院八十四年度易字第三九五號刑事卷宗第五八頁、第五八頁
          反面、第一五四頁反面、第三九六頁反面、第三九七頁），並經證人林永
          興、謝金火於刑事案件調查時結證屬實（見本院八十四年度易字第三九五
          號刑事卷宗第五一四頁反面、第五一五頁、第一七六頁反面），是縱林毅
          於前揭彰化縣鹿港鎮調解委員會八十年民調字第二十六號調解當時，有承
          擔王大維對被告三千萬元債務之意思，然王大維於前揭調解成立後，猶頻
          頻換票以擔保其對被告抵押借款債務之清償，顯見其等間為併存之債務承
          擔，亦即王大維並未脫離其與被告之債務關係，原告此部分之主張與事實
          不符，不足採信。
        (3)又林毅於八十五年九月二日將前揭四筆土地所有權移轉登記予林澤民，亦
          有原告所提出土地登記謄本四件在卷可稽，復為被告所不爭執，且被告主
          張林毅所簽發面額為八百萬元之本票未獲付款，縱王大維曾將前揭四筆土
          地所有權狀交付被告，或臺灣士林地方法院曾於強制執行程序中將前揭四
          筆土地交付被告強制管理，均不足證明林毅已依前揭調解清償，此外，原
          告並未提出其他證據證明林毅或王大維已對原告清償三千萬元，其主張被
          告對王大維此範圍之債務已清償，即無足取。
        (4)至門牌號碼台北市○○○路○段二一六號地下室為台灣投資公司所有，於
          八十五年八月十四日移轉登記予被告，有原告所提出之建物登記謄本在卷
          可稽，復為兩造所不爭執。原告主張王大維以之抵償其對被告二千萬元之
          債務，已為被告所否認，惟原告對此亦未舉證以實其說，且王大維與台灣
          投資公司法律上為不同之人格，縱王大維曾因向被告借款，而於七十九年
          二月二十八日以台灣投資公司所有之前揭建物設定第二位順位最高限額抵
          押權二千萬元予被告指定之黃種力及黃百宏，並同時簽發附表二編號五所
          示之本票予被告，亦不能逕認台灣投資公司將前揭建物移轉登記予被告即
          為抵償王大維二千萬元之債務，原告此部分之主張，即不足採。
五、從而，原告既未能舉證證明被告係以已經受償之債權參與本院八十二年度民執字
    第一二九號執行事件之分配，其代位執行債務人王大維之繼承人王思媛、王聖輔
    起訴請求確認被告就本院八十二年度民執甲字第一二九號強制執行事件對債務人
    王大維即其繼承人王思媛、王聖輔聲明參與分配所列五千一百五十萬元之債權不
    存在，為無理由，應予駁回。
六、本件事證已臻明確，兩造就執行債務人王大維對被告除系爭參與分配之五千一百
    五十萬元債權外是否尚有其他債權存在之其餘攻擊防禦方法，因與本件判決結果
    不生影響，爰不逐一論駁，附此敘明。
七、據上論結，本件原告之訴為無理由，依民事訴訟法第七十八條，判決如主文。
中      華      民      國    九十二    年     十一     月     十九     日
                                  民事第一庭法      官  陳盈如
右正本係照原本作成
如對本判決上訴，須於判決送達後廿日內向本院提出上訴狀
中      華      民      國    九十二    年     十一     月     十九     日
                                            法院書記官  高秋芬
附表一：
編號  發  票  人  發  票  日  本票號碼  票面金額（新臺幣）  到  期  日
  一  王大維      七十九年八  TH0000000 0千萬元            七十九年八
                  月十日                                    月十日
  二  王大維      八十年三月  TH0000000 0百萬元            八十二年三
                  四日                                      月二十一日
  三  王大維      八十年三月  TH0000000 0百五十萬元        八十年九月
                  六日                                      六日
  四  王大維      八十年一月  TH0000000 0千萬元            八十一年一
                  二十三日                                  月二十二日
  五  王大維      八十年三月  TH0000000 0千萬元            八十一年三
                  二十日                                    月十九日
附表二：
編號  發  票  人  發  票  日  本票號碼  票面金額（新臺幣）  到  期  日
  一  王大維      七十九年八  TH0000000 0千萬元            七十九年八
                  月十日                                    月十日
  二  王大維      八十年三月  TH0000000 0百萬元            八十二年三
                  四日                                      月二十一日
  三  王大維      八十年三月  TH0000000 0百五十萬元        八十年九月
                  六日                                      六日
  四  謝金火      八十年一月  TH0000000 0千萬元            八十一年一
                  二十三日                                  月二十二日
  五  台灣投資股              TH0000000 0千萬元
      份有限公司


司法院資訊處製作；財團法人民間司法改革基金會備份。
